---
title: "Лабораторна робота №3. Нормальний розподіл"
author: "Саєнко Олексій"
date: "2025-11-30"
output:
  html_document:
    toc: true
    toc_float: true
    highlight: tango
fontsize: 12pt
editor_options:
  chunk_output_type: console
---

# Постановка задачі

Випадкова величина \(X\) має нормальний закон розподілу  
\[
X \sim N(a, \sigma^2),
\]  
де параметри відомі і дорівнюють \((a, \sigma^2) = (0, 1)\).  
Тобто математичне сподівання \(a = 0\), а дисперсія \(\sigma^2 = 1\).

Необхідно згенерувати дві вибірки випадкової величини \(X\), що має розподіл  
\[
X \sim N(0,1),
\]  
обсягами \(n = 100\) та \(n = 1000\), і на їх основі обчислити оцінки параметрів розподілу  
\[
\tilde{a} \approx a,\qquad 
\tilde{\sigma} \approx \sigma,
\]  
а також дослідити інші статистичні характеристики. Потрібно виконати порівняльний аналіз вибіркових оцінок між собою та з теоретичними значеннями.

# Мета роботи

Дослідити на практиці властивості вибіркових оцінок параметрів нормального розподілу, побудувати статистичні розподіли, гістограми, графіки функцій щільності та розподілу, а також оцінити числові характеристики (математичне сподівання, дисперсію, СКВ, асиметрію, ексцес) для вибірок обсягами \(n = 100\) та \(n = 1000\).

# Завдання

1. Побудувати статистичний розподіл у вигляді інтервальної таблиці відносних частот.  
2. Побудувати гістограму та накласти на неї теоретичну \(f(x,a,\sigma)\) та емпіричну \(f^{*}(x,\tilde a,\tilde\sigma)\) функції щільності.  
3. Побудувати графіки теоретичної \(F(x,a,\sigma)\) та емпіричної \(F^{*}(x,\tilde a,\tilde\sigma)\) функцій розподілу.  
4. Побудувати п’ятиквантильний графік (boxplot, «ящик з вусами»).  
5. Обчислити незміщені й обґрунтовані оцінки параметрів \(a, \sigma^2\), математичного сподівання \(m(x)\), дисперсії \(D(x)\), СКВ \(\sigma(x)\), центральних моментів 3-го \(\mu_3\) та 4-го \(\mu_4\) порядків, асиметрії \(As\) та ексцесу \(Ek\):  
   - власними користувацькими функціями;  
   - вбудованими засобами R;  
   - з подальшим занесенням результатів до узагальнювальної таблиці.

# Теоретичні характеристики нормального розподілу

Для нормального розподілу \(N(a, \sigma^2)\) [@dobronets2019]:

- Щільність розподілу:
\[
f(x; a, \sigma^2) = \frac{1}{\sqrt{2\pi\sigma^2}} \exp\left(-\frac{(x-a)^2}{2\sigma^2}\right).
\]

- Математичне сподівання: \(m(x) = a\).  
- Дисперсія: \(D(x) = \sigma^2\).  
- Центральний момент 3-го порядку: \(\mu_3 = 0\).  
- Центральний момент 4-го порядку: \(\mu_4 = 3\sigma^4\).  
- Асиметрія: \(As = 0\).  
- Ексцес: \(Ek = 0\).

# Підготовка середовища

```{r libraries, message=FALSE, warning=FALSE}
options(repos = c(CRAN = "https://cloud.r-project.org"))

needed <- c("ggplot2", "dplyr", "tidyr", "moments", "beeswarm", "knitr", "DT")
to_install <- needed[!(needed %in% installed.packages()[, "Package"])]
if (length(to_install) > 0) {
  install.packages(to_install, dependencies = TRUE)
}

library(ggplot2)
library(dplyr)
library(tidyr)
library(moments)
library(beeswarm)
library(knitr)
library(DT)
```

# Генерація вибірок

## Параметри розподілу

```{r parameters}
a <- 0       # математичне сподівання
s <- 1       # середньоквадратичне відхилення
sigma2 <- s^2

n1 <- 100
n2 <- 1000

cat("Параметри нормального розподілу:\n")
cat("a =", a, "\n")
cat("σ =", s, "\n")
cat("σ² =", sigma2, "\n\n")
cat("Обсяги вибірок: n₁ =", n1, ", n₂ =", n2, "\n")
```

## Генерація першої вибірки (n = 100)

```{r sample100}
set.seed(42)
X1 <- rnorm(n1, mean = a, sd = s)

cat("Перші 10 елементів вибірки (n = 100):\n")
print(head(X1, 10))

cat("\nОстанні 10 елементів вибірки (n = 100):\n")
print(tail(X1, 10))
```

### Описові статистики (n = 100)

```{r summary100}
summary(X1)
```

## Генерація другої вибірки (n = 1000)

```{r sample1000}
set.seed(42)
X2 <- rnorm(n2, mean = a, sd = s)

cat("Перші 10 елементів вибірки (n = 1000):\n")
print(head(X2, 10))

cat("\nОстанні 10 елементів вибірки (n = 1000):\n")
print(tail(X2, 10))
```

### Описові статистики (n = 1000)

```{r summary1000}
summary(X2)
```

# Статистичний розподіл

## Інтервальна таблиця відносних частот (n = 100)

```{r freq_table100}
k1 <- ceiling(1 + 3.322 * log10(n1))

breaks1 <- seq(min(X1), max(X1), length.out = k1 + 1)
intervals1 <- cut(X1, breaks = breaks1, include.lowest = TRUE)

freq_table1 <- data.frame(
  Interval = levels(intervals1),
  Frequency = as.numeric(table(intervals1)),
  RelativeFreq = as.numeric(table(intervals1)) / n1
)

knitr::kable(
  freq_table1,
  caption = "Таблиця 1. Інтервальний розподіл відносних частот (n = 100)",
  digits = 4,
  col.names = c("Інтервал", "Частота", "Відносна частота")
)
```

## Інтервальна таблиця відносних частот (n = 1000)

```{r freq_table1000}
k2 <- ceiling(1 + 3.322 * log10(n2))

breaks2 <- seq(min(X2), max(X2), length.out = k2 + 1)
intervals2 <- cut(X2, breaks = breaks2, include.lowest = TRUE)

freq_table2 <- data.frame(
  Interval = levels(intervals2),
  Frequency = as.numeric(table(intervals2)),
  RelativeFreq = as.numeric(table(intervals2)) / n2
)

knitr::kable(
  freq_table2,
  caption = "Таблиця 2. Інтервальний розподіл відносних частот (n = 1000)",
  digits = 4,
  col.names = c("Інтервал", "Частота", "Відносна частота")
)
```

# Візуалізація даних

## Комплексна візуалізація (n = 100)

```{r viz100, fig.height=8, fig.width=10}
op <- par(mfrow = c(2, 2))

# 1. Гістограма з теоретичною та емпіричною щільністю
hist(
  X1,
  freq = FALSE,
  col = "lightblue",
  border = "darkblue",
  main = "Гістограма (n = 100)",
  xlab = "x",
  ylab = "Щільність",
  ylim = c(0, max(density(X1)$y) * 1.2)
)

curve(
  dnorm(x, mean = a, sd = s),
  col = "red",
  lwd = 2,
  lty = 1,
  add = TRUE
)

a_hat1 <- mean(X1)
s_hat1 <- sd(X1)
curve(
  dnorm(x, mean = a_hat1, sd = s_hat1),
  col = "blue",
  lwd = 2,
  lty = 2,
  add = TRUE
)

legend(
  "topright",
  legend = c("Теоретична", "Емпірична"),
  col = c("red", "blue"),
  lty = c(1, 2),
  lwd = 2,
  cex = 0.8
)

# 2. Емпірична функція розподілу
Fn1 <- ecdf(X1)
plot(
  Fn1,
  main = "Функція розподілу (n = 100)",
  verticals = TRUE,
  col.points = "blue",
  col.hor = "lightblue",
  xlab = "x",
  ylab = "F(x)"
)

curve(
  pnorm(x, mean = a, sd = s),
  col = "red",
  lwd = 2,
  add = TRUE
)

legend(
  "bottomright",
  legend = c("Емпірична", "Теоретична"),
  col = c("blue", "red"),
  lty = 1,
  lwd = 2,
  cex = 0.8
)

# 3. Boxplot
boxplot(
  X1,
  main = "Ящик з вусами (n = 100)",
  col = "lightgreen",
  border = "darkgreen",
  xlab = "",
  ylab = "x",
  horizontal = FALSE
)

beeswarm(
  X1,
  col = "darkgreen",
  add = TRUE,
  pch = 16,
  cex = 0.5
)

# 4. Ядерна оцінка щільності
plot(
  density(X1, adjust = 2),
  main = "Ядерна оцінка щільності (n = 100)",
  xlab = "x",
  ylab = "Щільність",
  col = "purple",
  lwd = 2
)

rug(X1, col = "darkblue")

curve(
  dnorm(x, mean = a, sd = s),
  col = "red",
  lwd = 2,
  lty = 2,
  add = TRUE
)

legend(
  "topright",
  legend = c("Ядерна оцінка", "Теоретична"),
  col = c("purple", "red"),
  lty = c(1, 2),
  lwd = 2,
  cex = 0.8
)

par(op)
```

## Комплексна візуалізація (n = 1000)

```{r viz1000, fig.height=8, fig.width=10}
op <- par(mfrow = c(2, 2))

# 1. Гістограма
hist(
  X2,
  freq = FALSE,
  col = "lightcoral",
  border = "darkred",
  main = "Гістограма (n = 1000)",
  xlab = "x",
  ylab = "Щільність",
  ylim = c(0, max(density(X2)$y) * 1.2)
)

curve(
  dnorm(x, mean = a, sd = s),
  col = "red",
  lwd = 2,
  lty = 1,
  add = TRUE
)

a_hat2 <- mean(X2)
s_hat2 <- sd(X2)
curve(
  dnorm(x, mean = a_hat2, sd = s_hat2),
  col = "blue",
  lwd = 2,
  lty = 2,
  add = TRUE
)

legend(
  "topright",
  legend = c("Теоретична", "Емпірична"),
  col = c("red", "blue"),
  lty = c(1, 2),
  lwd = 2,
  cex = 0.8
)

# 2. Емпірична функція розподілу
Fn2 <- ecdf(X2)
plot(
  Fn2,
  main = "Функція розподілу (n = 1000)",
  verticals = TRUE,
  col.points = "blue",
  col.hor = "lightblue",
  xlab = "x",
  ylab = "F(x)"
)

curve(
  pnorm(x, mean = a, sd = s),
  col = "red",
  lwd = 2,
  add = TRUE
)

legend(
  "bottomright",
  legend = c("Емпірична", "Теоретична"),
  col = c("blue", "red"),
  lty = 1,
  lwd = 2,
  cex = 0.8
)

# 3. Boxplot
boxplot(
  X2,
  main = "Ящик з вусами (n = 1000)",
  col = "lightyellow",
  border = "orange",
  xlab = "",
  ylab = "x",
  horizontal = FALSE
)

# 4. Ядерна оцінка щільності
plot(
  density(X2, adjust = 2),
  main = "Ядерна оцінка щільності (n = 1000)",
  xlab = "x",
  ylab = "Щільність",
  col = "darkgreen",
  lwd = 2
)

rug(X2, col = "darkblue")

curve(
  dnorm(x, mean = a, sd = s),
  col = "red",
  lwd = 2,
  lty = 2,
  add = TRUE
)

legend(
  "topright",
  legend = c("Ядерна оцінка", "Теоретична"),
  col = c("darkgreen", "red"),
  lty = c(1, 2),
  lwd = 2,
  cex = 0.8
)

par(op)
```

# Обчислення статистичних характеристик

## Користувацькі функції

```{r custom_functions}
sample_mean <- function(x) {
  sum(x) / length(x)
}

sample_var <- function(x) {
  m <- sample_mean(x)
  sum((x - m)^2) / length(x)
}

unbiased_var <- function(x) {
  m <- sample_mean(x)
  n <- length(x)
  sum((x - m)^2) / (n - 1)
}

sample_sd <- function(x) {
  sqrt(sample_var(x))
}

unbiased_sd <- function(x) {
  sqrt(unbiased_var(x))
}

central_moment <- function(x, k) {
  m <- sample_mean(x)
  sum((x - m)^k) / length(x)
}

sample_skewness <- function(x) {
  mu3 <- central_moment(x, 3)
  sigma <- sample_sd(x)
  mu3 / sigma^3
}

sample_kurtosis <- function(x) {
  mu4 <- central_moment(x, 4)
  sigma <- sample_sd(x)
  mu4 / sigma^4 - 3
}
```

## Обчислення для вибірки n = 100

```{r stats100}
a_hat1_custom <- sample_mean(X1)
s_hat1_custom <- sample_sd(X1)
m1_custom <- sample_mean(X1)
D1_custom <- sample_var(X1)
D1_unbiased_custom <- unbiased_var(X1)
sigma1_custom <- sample_sd(X1)
sigma1_unbiased_custom <- unbiased_sd(X1)
mu3_1_custom <- central_moment(X1, 3)
mu4_1_custom <- central_moment(X1, 4)
As1_custom <- sample_skewness(X1)
Ek1_custom <- sample_kurtosis(X1)

cat("Порівняння результатів обчислень для n = 100 (власні функції):\n\n")
cat("ã =", a_hat1_custom, "\n")
cat("σ̃ =", s_hat1_custom, "\n")
cat("m̃(x) =", m1_custom, "\n")
cat("D̃(x) =", D1_custom, "\n")
cat("D̃̃(x) =", D1_unbiased_custom, "\n")
cat("σ̃(x) =", sigma1_custom, "\n")
cat("σ̃̃(x) =", sigma1_unbiased_custom, "\n")
cat("μ̃₃ =", mu3_1_custom, "\n")
cat("μ̃₄ =", mu4_1_custom, "\n")
cat("Ãs =", As1_custom, "\n")
cat("Ẽk =", Ek1_custom, "\n")
```

## Обчислення для вибірки n = 1000

```{r stats1000}
a_hat2_custom <- sample_mean(X2)
s_hat2_custom <- sample_sd(X2)
m2_custom <- sample_mean(X2)
D2_custom <- sample_var(X2)
D2_unbiased_custom <- unbiased_var(X2)
sigma2_custom <- sample_sd(X2)
sigma2_unbiased_custom <- unbiased_sd(X2)
mu3_2_custom <- central_moment(X2, 3)
mu4_2_custom <- central_moment(X2, 4)
As2_custom <- sample_skewness(X2)
Ek2_custom <- sample_kurtosis(X2)

cat("Результати обчислень для n = 1000 (власні функції):\n\n")
cat("ã =", a_hat2_custom, "\n")
cat("σ̃ =", s_hat2_custom, "\n")
cat("m̃(x) =", m2_custom, "\n")
cat("D̃(x) =", D2_custom, "\n")
cat("D̃̃(x) =", D2_unbiased_custom, "\n")
cat("σ̃(x) =", sigma2_custom, "\n")
cat("σ̃̃(x) =", sigma2_unbiased_custom, "\n")
cat("μ̃₃ =", mu3_2_custom, "\n")
cat("μ̃₄ =", mu4_2_custom, "\n")
cat("Ãs =", As2_custom, "\n")
cat("Ẽk =", Ek2_custom, "\n")
```

# Зведена таблиця результатів

```{r results_table}
theoretical <- c(
  a = 0,
  sigma = 1,
  m_x = 0,
  D_x = 1,
  D_x_unbiased = NA,
  sigma_x = 1,
  sigma_x_unbiased = NA,
  mu3 = 0,
  mu4 = 3,
  As = 0,
  Ek = 0
)

sample100 <- c(
  a = a_hat1_custom,
  sigma = s_hat1_custom,
  m_x = m1_custom,
  D_x = D1_custom,
  D_x_unbiased = D1_unbiased_custom,
  sigma_x = sigma1_custom,
  sigma_x_unbiased = sigma1_unbiased_custom,
  mu3 = mu3_1_custom,
  mu4 = mu4_1_custom,
  As = As1_custom,
  Ek = Ek1_custom
)

sample1000 <- c(
  a = a_hat2_custom,
  sigma = s_hat2_custom,
  m_x = m2_custom,
  D_x = D2_custom,
  D_x_unbiased = D2_unbiased_custom,
  sigma_x = sigma2_custom,
  sigma_x_unbiased = sigma2_unbiased_custom,
  mu3 = mu3_2_custom,
  mu4 = mu4_2_custom,
  As = As2_custom,
  Ek = Ek2_custom
)

results_df <- data.frame(
  Характеристика = c(
    "a",
    "σ",
    "Математичне сподівання m(x)",
    "Дисперсія D(x)",
    "Виправлена дисперсія D̃̃(x)",
    "СКВ σ(x)",
    "Виправлене СКВ σ̃̃(x)",
    "Центральний момент 3-го порядку μ₃",
    "Центральний момент 4-го порядку μ₄",
    "Асиметрія As",
    "Ексцес Ek"
  ),
  Теоретичне = theoretical,
  Вибіркове_n100 = sample100,
  Вибіркове_n1000 = sample1000
)

knitr::kable(
  results_df,
  caption = "Таблиця 3. Теоретичні та емпіричні числові характеристики випадкової величини",
  digits = 6,
  col.names = c(
    "Назва числової характеристики",
    "Теоретичне значення",
    "Вибіркове значення (n=100)",
    "Вибіркове значення (n=1000)"
  )
)
```

## Інтерактивна таблиця результатів

```{r interactive_table}
datatable(
  results_df,
  caption = "Інтерактивна таблиця результатів",
  options = list(pageLength = 11, dom = 't'),
  rownames = FALSE,
  colnames = c("Характеристика", "Теоретичне", "n=100", "n=1000")
) %>%
  formatRound(columns = 2:4, digits = 6)
```

# Аналіз результатів

## Порівняння оцінок параметрів

```{r comparison}
error_a_100 <- abs(a_hat1_custom - a)
error_sigma_100 <- abs(s_hat1_custom - s)

error_a_1000 <- abs(a_hat2_custom - a)
error_sigma_1000 <- abs(s_hat2_custom - s)

cat("Абсолютні похибки оцінювання:\n\n")
cat("Для n = 100:\n")
cat("  |ã - a| =", error_a_100, "\n")
cat("  |σ̃ - σ| =", error_sigma_100, "\n\n")

cat("Для n = 1000:\n")
cat("  |ã - a| =", error_a_1000, "\n")
cat("  |σ̃ - σ| =", error_sigma_1000, "\n\n")

cat("Відношення похибок:\n")
cat("  Похибка ã зменшилась у", error_a_100 / error_a_1000, "разів\n")
cat("  Похибка σ̃ зменшилась у", error_sigma_100 / error_sigma_1000, "разів\n")
```

## Графік збіжності оцінок

```{r convergence_plot, fig.width=10, fig.height=6}
set.seed(42)
sample_sizes <- seq(10, 1000, by = 10)
means_convergence <- numeric(length(sample_sizes))
sds_convergence <- numeric(length(sample_sizes))

temp_sample <- rnorm(max(sample_sizes), mean = a, sd = s)

for (i in seq_along(sample_sizes)) {
  n_current <- sample_sizes[i]
  means_convergence[i] <- mean(temp_sample[1:n_current])
  sds_convergence[i] <- sd(temp_sample[1:n_current])
}

par(mfrow = c(1, 2))

plot(
  sample_sizes, means_convergence,
  type = "l",
  col = "blue",
  lwd = 2,
  main = "Збіжність оцінки математичного сподівання",
  xlab = "Обсяг вибірки n",
  ylab = "ã"
)
abline(h = a, col = "red", lwd = 2, lty = 2)
legend(
  "topright",
  legend = c("Оцінка ã", "Теоретичне a"),
  col = c("blue", "red"),
  lty = c(1, 2),
  lwd = 2
)

plot(
  sample_sizes, sds_convergence,
  type = "l",
  col = "darkgreen",
  lwd = 2,
  main = "Збіжність оцінки СКВ",
  xlab = "Обсяг вибірки n",
  ylab = "σ̃"
)
abline(h = s, col = "red", lwd = 2, lty = 2)
legend(
  "topright",
  legend = c("Оцінка σ̃", "Теоретичне σ"),
  col = c("darkgreen", "red"),
  lty = c(1, 2),
  lwd = 2
)

par(mfrow = c(1, 1))
```
# Контрольні запитання

## 1. Що таке вибірка?

Вибірка — це частина елементів генеральної сукупності, відібрана для спостереження та аналізу. Формально вибіркою об’єму \(n\) називають набір випадкових величин \(X = (x_1, x_2, \ldots, x_n)\), які є незалежними та однаково розподіленими і мають той самий закон розподілу, що й досліджувана ознака генеральної сукупності.

## 2. Як можна оцінити вибіркове математичне сподівання?

Вибіркове математичне сподівання оцінюється за допомогою вибіркового середнього (середнього арифметичного), яке обчислюється за формулою  
\[
\bar{x} = \frac{1}{n} \sum_{i=1}^{n} x_i,
\]  
де \(x_i\) — значення вибірки, а \(n\) — її обсяг. Ця оцінка є незміщеною та обґрунтованою.

## 3. Які існують міри розсіювання?

До основних мір розсіювання належать: дисперсія, виправлена вибіркова дисперсія та середнє квадратичне відхилення (СКВ). Дисперсія характеризує середній квадрат відхилення значень від середнього, виправлена дисперсія використовується для більш точної оцінки при малих обсягах вибірки, а СКВ є коренем квадратним із дисперсії та виражає розсіювання в тих самих одиницях, що й сама ознака.

## 4. Які міри форми розподілу вам відомі? Що вони характеризують? Як їх оцінити на практиці?

До мір форми розподілу належать асиметрія та ексцес. Асиметрія характеризує міру нессиметричності розподілу відносно середнього: при значенні, близькому до нуля, розподіл є близьким до симетричного. Ексцес характеризує "гостровершинність" або "плескатість" розподілу порівняно з нормальним. На практиці ці характеристики оцінюють за вибірковими моментами 3-го та 4-го порядків з використанням стандартних формул або вбудованих функцій статистичних пакетів (наприклад, `skewness()` та `kurtosis()` у R).

